【裁判字號】    92,簡上更,1
【裁判日期】    921127
【裁判案由】    確認本票債權不存在
【裁判全文】
臺灣臺中地方法院民事判決  九十二年度簡上更字第一號
    上  訴  人  甲○○
    訴訟代理人  黃嘉明律師
    被上訴人    中興商業銀行股份有限公司
    法定代理人  乙○○
    訴訟代理人  郭隆偉律師
右當事人間請求確認本票債權不存在事件，上訴人對於民國九十年十一月二十二日本
院臺中簡易庭九十年度中簡字第二七七九號第一審判決提起上訴，本院九十一年度簡
上字第一九號第二審判決，經最高法院發回更審，本院於民國九十二年十一月六日辯
論終結，判決如左：
    主      文
原判決廢棄。
確認被上訴人持有上訴人共同發票之面額新台幣壹仟萬元，發票日民國八十五年九月
二十四日，到期日民國八十六年十月二十四日之本票，對於上訴人之本票債權不存在
。
第一、二審及發回前第三審之訴訟費用，均由被上訴人負擔。
    事      實
甲、上訴人方面：
一、聲明：如主文所示。
二、陳述：除與原判決記載相同者茲引用外，另補稱：
  (一)上訴人雖曾為訴外人林猜於民國（下同）七十九年及八十一年間向保證責任台中
    市第四信用合作社（下稱台中四信合作社，其後由被上訴人概括承受）借款之連
    帶保證人，惟因林猜借款須以上訴人所分家產設定抵押權，經銀行要求上訴人亦
    須出面，但上訴人在台灣大學任教授，工作忙碌，甚少回台中，不願再擔任保證
    人或與家人有金錢牽扯，故在八十三年一月十一日將該土地、建物贈與林猜。上
    訴人為辦理上開不動產所有權移轉登記始交付印鑑章，其後因林楊井、林猜均推
    託找不到該印章，為避免日後遭人盜用已向戶政機關申請變更印鑑，故該本票上
    印鑑已非上訴人所有，且本票上書寫地址台中市○○區○○路一段二三二號並非
    上訴人地址，足見該本票係他人偽造。
  (二)再按「由自己之行為表示以代理權授與他人者，對於第三人應負授權人之責任，
    必須本人有表見之事實，足使第三人信該他人有代理權之情形存在，始足當之。
    我國人民將自己印章交付他人，委託該他人辦理特定事項者，比比皆是，倘持有
    印章之該他人，除受託辦理之特定事項外，其他以本人名義所為之任何法律行為
    ，均須由本人負表見代理之授權人責任，未免過苛。原審徒憑上訴人曾將印章交
    付與呂某之事實，即認被上訴人就保證契約之訂立應負表見代理之授權人責任，
    自屬率斷。」有最高法院七十年度台上字第六五七號判例可資參照。上訴人將印
    鑑章交予林猜係為辦理不動產所有權移轉登記，但林猜未經上訴人同意，持交銀
    行人員蓋於系爭本票，亦不能令上訴人負授權人責任。
  (三)被上訴人主張之約定書，係被上訴人片面製作之定型化契約，該契約第二十三條
    約定，上訴人不得以印章被盜用或其他任何情形為抗辯云云，除該約定書係七十
    九年設定抵押權之約定，與系爭本票係八十五年所發生之一千萬元借貸並不相關
    ，要無適用之餘地外，該定型化約款顯對於上訴人不利，有失公平，且違誠信原
    則，依民法第二百四十七條之一規定，此約定應屬無效。
三、證據：除援用原審所提出之證據外，並引用更審前本院九十一年度簡上字第一九
    號訴訟所提證據。
乙、被上訴人方面：未於最後言詞辯論期日到庭，惟據其前言詞辯論及準備程序期日
    到庭所為聲明、陳述及證據分述如下：
一、聲明：駁回上訴。
二、陳述及證據：均引用更審前本院九十一年度簡上字第一九號訴訟及原審之陳述、
    證據
    理      由
甲、程序部分：
一、查被上訴人之法定代理人原為潘隆政，嗣更替為乙○○，此有被上訴人提出之財
    政部九十二年五月二日台財融（二）字第○九二○○二○○四七號函可稽，乃被
    上訴人以乙○○為新任之法定代理人，於九十二年六月十三日具狀聲明承受訴訟
    ，本院核其承受訴訟之聲明，於法無誤，應予准許。
二、本件被上訴人經合法通知，未於最後言詞辯論期日到場，核無民事訴訟法第三百
    八十六條所列各款情形，爰依上訴人之聲請，由其一造辯論而為判決。
乙、實體部分：
一、本件上訴人起訴主張：被上訴人以主文所示本票向本院聲請准予強制執行裁定，
    惟上訴人並未簽發系爭本票，亦未授權他人代為簽發，且上開本票上所蓋印文係
    上訴人持用之舊印鑑章，於八十四年十月九日上訴人向戶政機關申請變更印鑑章
    後應已作廢，本票上地址亦非上訴人地址，故該本票係他人偽造等語，爰訴請判
    決如聲明所示。被上訴人則以：上開本票係訴外人林猜在八十五年九月二十四日
    為展延七十九年、八十一年間之借款債務所交付，上訴人為上開債務連帶借款人
    ，其上並蓋用上訴人之印鑑章，自屬真正，又縱被盜用，依上訴人於七十九年九
    月十三日書立之約定書第二十三條，上訴人自不得拒負票據責任。
二、本件被上訴人執有系爭本票，經本院八十九年度票字第五九○四號裁定准予強制
    執行，而該本票上蓋有上訴人舊印鑑章之印文，惟上訴人已在八十四年十月九日
    另行申請使用其他印鑑等情，為兩造所不爭執，並有系爭本票影本（原審卷第四
    十五頁）及上訴人八十四年十月九日印鑑證明（原審卷第一○七頁）附卷可稽，
    此部分事實堪信為真實。
三、按票據上之簽名，得以蓋章代之，票據法第六條定有明文。盜用他人印章為發票
    行為，即屬票據之偽造。被盜用印章者，因其非其在票據上簽名為發票行為，自
    不負發票人之責任，此項絕對的抗辯事由，得以對抗一切執票人（最高法院五十
    一年台上字第三三○九號判例參照）。又我國人民將自己印章交付他人，委託該
    他人辦理特定事項者，比比皆是，倘持有印章之該他人，除受託辦理之特定事項
    外，其他以本人名義所為之任何法律行為均須負授權人責任，未免過苛，其所需
    承擔之風險亦顯不相當，反之，倘交易相對人無須過多勞費即可察知印章所有人
    有無委託他人辦理特定事項，自應由相對人承擔他人盜用印章所生之不利益（最
    高法院七十年度台上字第六五七號判例參照）。經查：
  (一)上訴人自陳曾為訴外人林猜於七十九年及八十一年間，向台中四信合作社借款之
    連帶保證人，並提供坐落台中縣烏日鄉○○段第一四八三地號（重測前為烏日段
    二九五之一四地號）土地及其上建物即門牌號碼台中縣烏日鄉○○路三五二巷三
    十三號（原新興路二七一巷二弄七號）房屋，設定最高限額抵押權，分別於七十
    九年九月十三日在台中四信合作社所提供之「約定書」上簽名、蓋印及二次抵押
    權設定契約書上蓋印。此情核與被上訴人於原審提出之約定書（原審卷地二十六
    頁）、土地暨建築改良物抵押權設定契約書（原審卷第二十八頁至三十五頁；第
    三十七頁至四十三頁）相符。
  (二)惟依被上訴人所提本件借款相關資料觀之，訴外人林猜係於七十九年九月十四日
    向台中四信合作社借款四百萬元，而以前項不動產（連同訴外人林猜、曾坤炳、
    林楊井等人所有不動產）設定最高限額抵押權四百八十萬元（見原審卷第二十五
    頁借款申請書），嗣於八十一年十月二十二日訴外人林猜再向台中四信合作社增
    借六百萬元，原設定之抵押權追加最高限額七百二十萬元（見原審卷第三十六頁
    ）。八十五年九月二十四日前開二筆借款，併為一千萬元（見原審卷第四十四頁
    ），同日簽發系爭本票一張，約明於八十六年十月二十四日支付。然系爭本票上
    之簽名以形式觀察，顯為同一人之筆跡，核與上訴人所不爭執之七十九年九月十
    三日「約定書」上簽名明顯不符，其上印文雖與前開約定書及各次抵押權設定契
    約上之印文相符，但與上訴人八十四年十月九日印鑑證明所示印文顯然不同，此
    為兩造爭執之所在。
  (三)為此，上訴人於前審（本院九十一年度簡上字第一九號）行準備程序時聲請訊問
    證人林楊井及林猜，其中證人林楊井證稱：「‧‧‧後來上訴人看林猜經濟環境
    不佳，就將房屋所有權移轉給林猜，此後他也不願再出面貸款‧‧‧上訴人移轉
    房地後，曾向林猜和我表明不願當連帶保證人，本票不是上訴人簽發的，至於是
    何人簽發的要問林猜才知道」等語；而證人林猜證陳：「‧‧‧八十三年一月間
    上訴人將他的財產過戶給我，同年要換約和本票時，四信就將上訴人除名，我記
    得當時我辦的本票也沒有寫他，至於後來總金額一千萬元、發票日八十五年九月
    二十四日的本票不是我寫的，何人寫的我不知道‧‧‧本票是何人寫的我不知道
    ，印章是銀行人員蓋的‧‧‧怎會有這張本票我不知道，要問銀行承辦人員可能
    比較清楚」等語，乃本院命被上訴人陳報當時辦理系爭業務之承辦人，並依址傳
    訊證人黃益祥未果，是本院綜合：證人前開所證上訴人於八十三年一月間將設
    定抵押權之房地移轉登記予林猜後，即向林楊井、林猜表明不願再擔任連帶保證
    人；林猜向台中四信合作社之各筆借款，均屬一年短期借款，本件系爭八十五
    年九月二十四日一千萬元本票簽發前，應有辦理換單情事。而證人林猜證述，當
    次換單時已將上訴人連帶保證人除名，其所辦的本票未載上訴人；系爭本票記
    載之上訴人住址為台中市○○區○○路一段二三二號，與上訴人住址台北市○○
    區○○路二二巷九號十六樓顯然不符；系爭本票之上訴人印文與上訴人八十四
    年十月九日印鑑證明所示印文明顯不同；本件借款迄八十一年十月二十二日增
    借六百萬元後，歷次換單，上訴人並未出面、其後亦未對保等情，被上訴人亦不
    爭執；(6)被上訴人既係金融業者，本得藉徵信、對保之程序控制合理之風險，其
    所須勞費亦不致過高等，故認上訴人主張系爭本票上印文，係遭他人盜用等語，
    誠屬可信。
四、再按當事人一方預定用於同類契約之條款而訂定之契約，為免除或減輕預定契約
    條款之當事人之責任；或加重他方當事人之責任；或使他方當事人拋棄權利或限
    制其行使權利；或其他於他方當事人有重大不利益之約定者，按其情形顯失公平
    者，該部分約定無效，民法第二百四十七條之一定有明文。此條文依民法債編施
    行法第十七條規定，於民法債編施行（八十八年五月五日）前訂定之契約亦適用
    之。查上訴人於七十九年九月十三日所簽之「約定書」第二十三條記載：「立約
    人現在及將來所簽發之票據、借據或其他證書及為背書、承兌、參加承兌、保證
    行為所使用之印章如與本約定書所留存之印鑑相符時，立約人願即依照票據、借
    據或證書負清償債務之責任，絕不因印章係被盜用或其他任何情形有所抗辯。」
    等語，此類定型化條款，係相對人辦理特定業務時一併填具，並作為日後一切往
    來之規範，相對人（即上訴人）對於該條款之約定，實無從置喙。惟相對人留存
    之印章，有被盜用或其他任何情形下均不得抗辯，則使相對人負擔非其所能控制
    之風險。反觀被上訴人為金融業者，係日後以該盜用之印章為簽發票據、借據或
    其他證書及為背書、承兌、參加承兌、保證行為之實際接觸、查核之人，果能藉
    徵信、對保等程序，當可控制雙方之合理風險。然因上開定型化條款之約定，致
    使金融業者形成所謂「認章不認人」之積習，在此情形下，相對人負擔印章遭盜
    用之風險可能無限大，縱然竭盡心力證明其印章遭盜用，仍不能對抗被上訴人，
    而上訴人則可免於未盡徵信、對保之程序下所應負擔之任何不利益，是以，前開
    條款乃屬危險擴張條款，對於相對人顯失公平（前述最高法院七十年度台上字第
    六五七號判例意旨可參），揆諸前開法條規定，應屬無效。被上訴人據此主張上
    訴人不得拒負票據責任等語，即屬無據。
五、綜合前述，上訴人既未在系爭本票上簽名、蓋章，該本票所示上訴人印文既由他
    人盜用，則上訴人主張毋庸負票據責任，洵屬可採。從而，上訴人請求確認被上
    訴人所執上開本票之本票債權，對其不存在，為有理由，應予准許。原審為上訴
    人敗訴之判決，尚有未洽。上訴意旨求予廢棄改判，為有理由，爰由本院予以廢
    棄，改判如主文第二項所示。
六、結論：本件上訴為有理由，依民事訴訟法第四百三十六條之一第三項、第四百五
    十條、第四百六十三條、第三百八十五條第一項前段、第七十八條，判決如主文
    。
中      華      民      國    九十二    年     十一     月    二十七    日
                                  臺灣臺中地方法院民事第五庭
~B審判長法官  張惠立
~B法      官  何世全
~B法      官  王邁揚
右正本證明與原本無異
如對本判決上訴，須於判決送達後二十日內向本院提出上訴狀，同時表明上訴理由；如已於本判決宣示後
送達前提起上訴者，應於判決送達後十日內補具上訴理由（均須按他造當事人之人數附繕本）。
中      華      民      國    九十二    年     十一     月    二十七    日
~B法院書記官


司法院資訊處製作；財團法人民間司法改革基金會備份。
